【裁判字號】    97,訴,122
【裁判日期】    970709
【裁判案由】    確認本票債權不存在
【裁判全文】
臺灣嘉義地方法院民事判決              97年度訴字第122號
原      告  己○○
訴訟代理人  劉炯意律師
被      告  庚○○
上列當事人間請求確認本票債權不存在事件，本院於民國97年6
月25日言詞辯論終結，判決如下：
  主  文
確認被告對原告所簽發票載發票日民國九十四年二月十七日，票
面金額新臺幣壹佰萬元，票號TS０三六二五一號之本票債權不存
在。
訴訟費用由被告負擔。
  事實及理由
一原告主張：訴外人日勝營造有限公司（下稱日勝公司）與訴外
  人冠霖生態工材有限公司（下稱冠霖公司）簽立工程物料買賣
  合約書（下稱系爭契約），向冠霖公司購買綠勁格柵，日勝公
  司要求原告簽發票載發票日民國94年2月17日，票面金額新臺
  幣（下同）1,000,000元，票號TS036251號之本票1紙（下稱系
  爭本票）作為履約保證。冠霖公司已約交付全部貨物，原告要
  求返還系爭本票，未獲置理，竟由被告持以向本院聲請以97年
  度票字第79號裁定准予強制執行。冠霖公司依系爭契約約定之
  義務不包括綠勁格柵之施工，且日勝公司於冠霖公司在94年6
  月9日請領系爭契約尾款時，亦未對冠霖公司主張施工受有何
  損害，難認有何損害。又被告為日勝公司之負責人，明知日勝
  公司對冠霖公司並無損害賠償債權，更明知對原告並無系爭本
  票債權，卻自日勝公司惡意取得系爭本票，且無對價，依票據
  法第13條、第14條規定，被告不得享有票據權利，原告亦得以
  與日勝公司間之事由對抗被告，爰提起本訴。聲明：請求確認
  被告對原告就系爭本票債權不存在。
二被告則以：日勝公司因向臺中縣清水鎮公所（下稱清水公所）
  承攬臺中縣清水鎮米粉寮溪整治工程統包工程（下稱系爭工程
  ），於94年2月17日向冠霖公司購買綠勁格柵共13,500平方公
  尺，每平方公尺單價850元，合計（含稅）12,048,750元，雙
  方並簽立系爭契約，依系爭契約第6條第4項約定：「尾款…俟
  業主驗收合格後付清，並附上保固本票」；第7條第5款約定「
  本工程內…一切意外損失均由承攬廠商自理。」，可知冠霖公
  司之契約義務包括提供材料及找第三人安裝，為承攬契約。原
  告為冠霖公司之負責人，為擔保冠霖公司之履約責任，簽發系
  爭本票交予日勝公司作為履約保證。詎上開綠勁格柵安裝約5,
  600平方公尺後不久，即於94年5月間被大水沖刷，旋即毀損脫
  落，待清水公所驗收，僅剩2,842.69平方公尺，總計綠勁格柵
  損失2,757.31平方公尺，以前述每平方公尺850元計，損失2,3
  43,713.5元。依系爭契約第7條第5款約定，應由冠霖公司負擔
  ，冠霖公司拒賠償，原告簽發系爭本票作為履約保證擔保，自
  應負擔票據責任。被告為日勝公司之總經理，自日勝公司受讓
  系爭本票之權利，對原告就系爭本票債權自屬存在等語置辯。
  聲明：原告之訴駁回。
三按確認法律關係之訴，非原告有即受確認判決之法律上利益者
  ，不得提起之，民事訴訟法第247條第1項前段定有明文。所謂
  即受確認判決之法律上利益，係指法律關係之存否不明確，原
  告主觀上認其在法律上之地位有不安之狀態存在，且此種不安
  之狀態，能以確認判決將之除去者而言（最高法院52年臺上字
  第1240號判例要旨參照）。經查，被告以系爭本票向本院聲請
  以97年度票字第79號裁定對原告強制執行，業經本院調取上開
  卷證核閱無訛，原告則主張被告對其就系爭本票債權不存在，
  是兩造間就系爭本票債權是否存在有爭執，此法律關係之存否
  即屬不明，此不安狀態造成原告在私法上地位有受侵害之危險
  ，此種不安之狀態得以確認判決將之除去，故原告有即受確認
  判決之法律上利益，其提起本件確認之訴，自無不合，先予敘
  明。
四原告主張：日勝公司與冠霖公司簽立系爭契約，向冠霖公司購
  買綠勁格柵，日勝公司要求原告簽發系爭本票作為履約保證，
  冠霖公司已交付全部貨物等事實，為被告所不爭執（見本院卷
  第19頁、第30頁），並有系爭契約、系爭本票在卷可稽（見本
  院卷第22頁、第23頁、第25頁），應堪認定。惟被告則以前揭
  情詞置辯，是本件爭點為：(一)被告取得系爭本票是否出於惡意
  ？原告可否依票據法第13條規定，以其與日勝公司間之抗辯事
  由對抗被告？冠霖公司就系爭契約之義務是否包括綠勁格柵之
  施工？日勝公司就冠霖公司履行系爭契約義務，有無損害賠償
  債權？金額為何？(二)原告依票據法第14條第1項規定，主張被
  告就系爭本票債權不存在，有無理由？(三)被告是否無對價或以
  不相當之對價取得系爭本票？茲論述如下：
(一)被告取得系爭本票是否出於惡意？原告可否依票據法第13條規
  定，以其與日勝公司間之抗辯事由對抗被告？冠霖公司就系爭
  契約之義務是否包括綠勁格柵之施工？日勝公司就冠霖公司履
  行系爭契約義務，有無損害賠償債權？金額為何？
1.按票據債務人不得以自己與發票人或執票人之前手間所存抗辯
  之事由對抗執票人。但執票人取得票據出於惡意者，不在此限
  。票據法第13條定有明文。本件日勝公司與冠霖公司簽立系爭
  契約，向冠霖公司購買綠勁格柵，原告依日勝公司之要求，簽
  發系爭本票予日勝公司，作為冠霖公司就系爭契約之履約保證
  ，是原告與日勝公司為系爭本票之直接前、後手。又被告為日
  勝公司之總經理，明知原告簽發系爭本票予日勝公司係作為冠
  霖公司就系爭契約之履約保證乙節，亦經被告自承在卷（見本
  院卷第18頁、第30頁），則依前揭規定，原告主張以其與日勝
  公司間存在之抗辯事由對抗被告，應屬有據。
2.按當事人主張有利於己之事實者，就其事實有舉證之責任。民
  事訴訟法第277條第1項本文定有明文。本件被告辯稱冠霖公司
  就系爭契約之義務包括綠勁格柵欄之施工，且綠勁格柵施工安
  裝約5,600平方公尺後，在94年5月間遭大水沖刷脫落，清水公
  所驗收時，僅餘2,842.69平方公尺，冠霖公司依系爭契約第7
  條第5款規定，應負履約責任等情，為原告所否認，應由被告
  就此有利於己之事實，負舉證責任。被告固舉丁○○、丙○○
  、甲○○、乙○○為證，提出綠勁格柵照片2紙、清水公所工
  程決算表、決算明細表各1紙、估驗計價單2紙、系爭契約1份
  、工程估驗單8紙為據，並聲請調清水公所扣款資料。然查，
  (1)證人即原任日勝公司之工地主任丁○○到庭證稱：伊於94年
    3月間至同年11月間，在日勝公司擔任任職，伊是被告所提
    出綠勁格柵照片施工現場之施工人員，伊忘記該綠勁格柵是
    何人施作等語（見本院卷第65頁、第66頁），是依證人丁○○前揭證詞，尚難證明冠霖公司之契約義務包括綠勁格柵之
    安裝。又證人丙○○到庭證稱：伊在94年、95年間，幫忙日
    勝公司，簽立系爭契約當時，伊在場，系爭契約之金額、數
    量都是他們確認，伊沒有參與，（問：冠霖公司依照系爭契
    約之契約義務為何？）應該是綠勁格柵之買賣而已，綠勁格
    柵是施工的材料，冠霖公司依系爭契約之義務就是出賣綠勁
    格柵予日勝公司，（問：冠霖公司之契約義務是否包括綠勁
    格柵現場安裝？）伊不清楚，伊印象中有聽過戊○○與庚○○提到會提供技術，但伊不是在簽約當天聽到，伊已經不記
    得是何人要提供等語（見本院卷第62頁至第65頁），是證人
    丙○○既不清楚冠霖公司之契約義務是否包括綠勁格柵之安
    裝，自難以其證詞，據為有利被告之認定。至證人丙○○雖
    曾聽聞戊○○與被告談及會提供技術，然戊○○為日勝公司
    之專案經理，此為被告所自承（見本院卷第102頁），尚難
    以證人丙○○聽聞被告與日勝公司專案經理戊○○間上開對
    話，遽認冠霖公司之契約義務包括綠勁格柵之施工。
  (2)證人即系爭工程之專案管理公司集璟工程顧問有限公司（下
    稱集璟公司）之負責人乙○○到庭證稱：伊公司負責系爭工
    程之專案管理，（問：日勝公司施作系爭工程關於綠勁格柵
    情形為何？）這部分工程設計及施工都是由日勝公司為代表
    廠商負責，（日勝公司有無請他人施作綠勁格柵之工程？）
    伊不清楚等語（見本院卷第88頁、第89頁），是亦難以證人
    乙○○上開證詞，資為有利被告之認定。至證人乙○○另證
    稱：（問：日勝公司當初提供給集璟公司審核之資料有無日
    勝公司協力廠商資料？）有提供協力廠商，其中關於綠勁格
    柵部分協力廠商是冠霖公司，一般協力廠商有可能是材料提
    供者，也有可能是施工者，伊有將綠勁格柵材料送試驗，其
    中可以確定冠霖公司是材料提供者，但是不是施工者無法確
    定（後又改稱：可以確定冠霖公司是材料提供者或施工者之
    一），就伊了解，日勝公司施工部分一定請別人施作，但伊
    不清楚請何人施作，因伊到過他們公司，他們公司固定之人
    員並沒有綠勁格柵這部分之技術工，伊公司目前沒有保留關
    於綠勁格柵工程部分之協力廠商的資料等語（見本院卷第90
    頁），依證人乙○○所證，所謂協力廠商一般既有可能是材
    料之提供者，而日勝公司向冠霖公司購買綠勁格柵乙節，亦
    如前述，故尚難以日勝公司提供予集璟公司有關綠勁格柵之
    協力廠商為冠霖公司，即認冠霖公司為綠勁格柵之施作者，
    亦難認冠霖公司之契約義務包括綠勁格柵之施作。
  (3)證人即清水公所承辦系爭工程人員甲○○到庭證稱：清水公
    所將系爭工程之規劃、設計、施工都交由日勝公司完成，關
    於工法、數量都由日勝公司提出資料後，再由日勝公司交給
    專案管理公司即集璟公司審核通過後，再交給清水公所備查
    ，伊不清楚日勝公司有無將其中綠勁格柵公司交給第三人施
    作等語（見本院卷第85頁至第86頁），亦難以證人甲○○上
    開證詞，據為有利被告之認定。
  (4)被告於本院自承：施作綠勁格柵之廠商為康綠園藝有限公司
    （下稱康綠公司），康綠公司施作綠勁格柵以後，日勝公司
    給付大水沖走前已施作完成之綠勁格柵款項予康綠公司，當
    時日勝公司並與康綠公司約定關於沖走部分日後修繕時，康
    綠公司必需配合修繕，又日勝公司給付康綠公司施作綠勁格
    柵之款項金額，是依日勝公司與康綠公司間之約定等語（見
    本院卷第115頁），並有被告提出之陳報狀（見本院卷第102
    頁、第103頁）可稽，益徵冠霖公司並非綠勁格柵之施作廠
    商。至被告主張係冠霖公司之己○○及「葉經理」表示要介
    紹康綠公司施作乙節，為原告所否認，被告所辯已屬可疑，
    況縱屬實，然康綠公司施作綠勁格柵，日勝公司依其與康綠
    公司間之約定而給付施作款項予康綠公司，並與康綠公司約
    定修繕事宜等情，既經被告自陳如前，可見康綠公司係基於
    與日勝公司間之約定而施作綠勁格柵，亦難認冠霖公司應負
    施作之契約責任。
  (5)被告主張系爭契約第5條記載：「承攬總額：計新台幣：壹
    仟貳佰零肆萬捌仟柒佰伍拾元」，固有系爭契約可憑。然系
    爭契約名稱則記載為「工程物料買賣合約書」，足見日勝公
    司與冠霖公司簽立系爭契約所用文字尚非嚴謹，再參酌系爭
    契約第4條貨品明細依序記載「貨品名稱」、「貨品規格」
    、「數量」、「單價」、「總價」，其中貨品名稱為綠勁格
    柵、數量13,500、單價850元，總價金額11,475,000元（即
    850 ×13,500），加計營業稅573,750元，合計12,048,750
    元，即為上開第5條記載「承攬總額」之金額，準此，系爭
    契約約定總價金額既為上開綠勁格柵貨品之數量與單價乘積
    再加計營業稅總額，且日勝公司另與康綠公司約定施作綠勁
    格柵之款項，並另行給付施作款項予康綠公司，可見系爭契
    約約定總價應不包含綠勁格柵之施作款項，尚難以系爭契約
    第5條記載「承攬總價」，即認冠霖公司之契約義務包括綠
    勁格柵之施作。
  (6)被告固提出清水公所工程決算表、決算明細表各1紙、估驗
    計價單2紙、系爭契約1份、工程估驗單8紙為據，並聲請調
    清水公所扣款資料。然依證人甲○○到庭證稱：清水公所將
    本件工程規劃、設計、施工都交由日勝公司完成，原來是以
    綠勁格柵工法施作，日勝公司此部分施工公法設計經過專案
    管理公司評估認為可行，施工過程以及材料本身沒有瑕疵，
    只是因綠勁格柵工法施工完成以後應有一段時間以後，才能
    承受大水衝擊，施工完後不久剛好有豪大雨，所以沖壞，日
    勝公司申請變更工法，綠勁格柵原約定數量12,945.22平方
    公尺，變更後數量為2,842.69平方公尺，大雨衝壞部分應由
    日勝公司吸收等語；證人乙○○亦證稱：綠勁格柵工程設計
    施工都由日勝公司為負責，日勝公司完成約定之綠勁格柵大
    部分數量後，發生水災，衝壞完成之施工，後來評估不能再
    用原來工法施工，所以變更設計，之所以會衝壞施工，是因
    綠勁格柵完工後，必須等植物長成覆蓋效果比較好，在植物
    長成以前發生水災，所以衝壞施工，…綠勁格柵材料有經過
    試驗，應該沒問題，施工也沒問題等語（見本院卷第86頁至
    第89頁），且被告對證人上開證詞亦表示無意見，應堪採信
    。從而，冠霖公司既依約交付綠勁格柵予日勝公司，且綠勁
    格柵材料並無瑕疵，堪認已履行系爭契約之義務。至日勝公
    司自行吸收遭大水沖毀已完成施工之綠勁格柵之損失，依證
    人上開所證，既非因冠霖公司交付之綠勁格柵有瑕疵，則被
    告辯稱冠霖公司應依系爭契約第7條第5款：…一切意外損失
    均由承攬廠商自理之約定，負賠償責任，顯屬無據。
3.綜上，原告簽發系爭本票作為冠霖公司簽立系爭契約之履約保
  證，冠霖公司已依約交付全部貨物，就系爭契約對日勝公司並
  無債務存在，則被告辯稱冠霖公司應負損害賠償責任云云，自
  屬無據。
(二)本件原告依票據法第13條規定，以其與日勝公司間存在之事由
  對抗被告，被告就系爭本票對原告債權不存在，既屬有據，則
  其餘前列關於原告依票據法第14條第1項規定，主張被告就系
  爭本票債權不存在，有無理由？被告是否無對價或以不相當之
  對價取得系爭本票之爭點，經核與本件判決結果不生影響，自
  無再予論述之必要。
五綜上，原告請求確認被告對原告簽發系爭本票債權不存在，為
  有理由，應予准許。
六本件事證已臻明確，兩造其餘攻擊、防禦方法，經核與判決結
  果不生影響，爰不逐一論駁，附此敘明。
七據上論結，本件原告之訴為有理由，依民事訴訟法第78條，判
  決如主文。
中    華    民    國    97    年    7     月     9    日
                  民事第二庭  法  官  蘇雅慧
正本係照原本作成。
如不服本判決，應於送達後20日內，向本院提出上訴狀並表明上
訴理由，如於本判決宣示後送達前提起上訴者，應於判決送達後
10日內補提上訴理由書（須附繕本）。
中    華    民    國    97    年    7     月     9    日
                              書記官  劉昀匊


司法院資訊處製作；財團法人民間司法改革基金會備份。
